臺灣臺北地方法院民事判決　九十一年重訴字第五五○號
　　原　　　告　丁○○
　　送達代收人　乙○○
　　被　　　告　戊○○
　　　　　　　　己○○
　　　　　　　　甲○○
右當事人間請求塗銷抵押權登記等事件，本院判決如左：
    主      文
確認被告丙○○與被告戊○○、被告己○○於原告所有之坐落台北市○○區○○段一
小段○一二三─○○○地號土地上所設定之登記日期民國八十二年十一月十六日、登
記次序○○○七─○○○、字號：大安字第三六三五○○號、債權範圍：全部、權利
價值：本金最高限額新台幣貳千萬元、設定權利範圍十萬分之一四九七六之抵押債權
不存在，被告丙○○應將前開最高限額抵押權登記在原告丁○○所有前開土地應有部
份十萬分之九四二九之權利範圍內塗銷。
確認被告丙○○與被告戊○○、被告甲○○、被告己○○於原告所有之坐落台北市○○區○○段一小段○一二三─○○○地號土地所設定之登記日期民國八十二年十一月
十六日、登記次序○○○八─○○○字號、大安字第三六三五一○號、債權範圍：全
部、權利價值本金最高限額新台幣貳千萬元、設定權利範圍十萬分之一四九七六之抵
押債權不存在，被告丙○○應將前開最高限額抵押權登記在原告丁○○所有前開土地
應有部份十萬分之九四二九之權利範圍內塗銷。
確認被告丙○○與被告戊○○、被告己○○於原告所有之坐落台北市○○區○○段一
小段○一二四─○○○地號土地上所設定之登記日期民國八十二年十一月十六日、登
記次序○○○七─○○○、字號：大安字第三六三五○○號、債權範圍：全部、權利
價值：本金最高限額新台幣貳千萬元、設定權利範圍十萬分之四○六三之抵押債權不
存在，被告丙○○應將前開最高限額抵押權登記在原告丁○○所有前開土地應有部份
十萬分之四○六三之權利範圍內塗銷。
確認被告丙○○與被告戊○○、被告甲○○、被告己○○於原告所有之坐落台北市○○區○○段一小段○一二四─○○○地號土地所設定之登記日期民國八十二年十一月
十六日、登記次序○○○八─○○○字號、大安字第三六三五一○號、債權範圍：全
部、權利價值本金最高限額新台幣貳千萬元、設定權利範圍十萬分之四○六三之抵押
債權不存在，被告丙○○應將前開最高限額抵押權登記在原告丁○○所有前開土地應
有部份十萬分之四○六三之權利範圍內塗銷。
被告戊○○應給付原告新台幣玖拾參萬捌仟參佰陸拾陸元，及自民國九十一年五月六
日起至清償之日止，按年利率百分之五計算之利息。
訴訟費用由被告戊○○、丙○○、己○○、甲○○負擔百分之九十八，餘由被告戊○○負擔。
本判決第五項於原告以新台幣拾貳萬元為被告戊○○供擔保後，得假執行。
    事實及理由
壹、原告起訴主張：
  一、原告丁○○於民國七十八年九月七日以新台幣（下同）一千九百萬元向被告戊○○購買坐落台北市○○區○○段一小段一二三、一二四地號內之第六樓之房
      屋一棟及其基地台北市○○區○○段一小段○一二三─○○○地號，面積二一
      四平方公尺，應有部份十萬分之九四二九及同區○○段○○段○一二四─○○○地號，面積一七一平方公尺，應有部份十萬分之九四二九之土地，惟原告已
      繳清價款，但被告戊○○僅將房屋登記於原告所有，卻未將上揭原告應得之土
      地移轉登記予原告所有。由於被告戊○○拒不履行前揭土地應有部份之移轉義
      務，以致原告丁○○不得已經由訴訟之方式請求被告戊○○履行前開土地應有
      部份之移轉登記義務，而此項訴訟業經台灣台北地方法院八十二年度重訴字第
      三五二號民事判決確定，被告戊○○應將前揭土地應有部份移轉登記予原告丁○○。嗣後原告丁○○本於前開判決於九十年十月十五日據以向管轄之大安地
      政事務所辦理移轉前開台北市○○區○○段一小段○一二三─○○○地號，面
      積二一四平方公尺應有部份十萬分之九四二九之移轉名義登記之手續完畢，但
      同區○○段○○段○一二四─○○○地號，面積一七一平方公尺僅餘應有部份
      十萬分之四○六三為被告戊○○所有，不足應移轉之十萬分之九四二九，故謹
      移轉該部分權利範圍之土地。
  二、由於原告丁○○將前揭土地應有部份以前開原証一判決移轉為原告丁○○名義
      之前（該案於八十二年十一月十五日判決），被告戊○○以及被告己○○即於
      八十二年十一月十六日將坐落台北市○○區○○段一小段○一二三─○○○地
      號土地上與被告丙○○（原姓名為胡傑才，八十六十一月三日更名）設定登記
      日期八十二年十一月十六日、登記次序○○○七─○○○、字號：大安字第三
      六三五○○號、債權範圍：全部、權利價值：本金最高限額新台幣二千萬元、
      設定權利範圍十萬分之一四九七六之抵押權〈其中包括原告丁○○以判決移轉
      之應有部份十萬分之九四二九持分在內〉，同時於台北市○○區○○段一小段
      ○一二四─○○○地號土地上設定設定共同擔保，登記日期為八十二年十一月
      十六日、登記次序○○○七─○○○、字號：大安字第三六三五○○號、債權
      範圍：全部、權利價值：本金最高限額新台幣二千萬元、設定權利範圍十萬分
      之四○六三之抵押權予被告丙○○；並於八十二年十一月十六日，被告戊○○
      另與被告己○○、被告甲○○將前開坐落台北市○○區○○段一小段○一二三
      ─○○○地號土地所設定登記日期為八十二年十一月十六日、登記次序○○○
      八─○○○字號、大安字第三六三五一○號、債權範圍：全部、權利價值本金
      最高限額新台幣二千萬元、設定權利範圍十萬分之一四九七六之抵押權〈其中
      包括原告丁○○以判決移轉之應有部份十萬分九四二九之在內〉予被告丙○○
      ，同時於台北市○○區○○段一小段○一二四─○○○地號土地上設定共同擔
      保，登記日期為八十二年十一月十六日、登記次序○○○八─○○○字號、大
      安字第三六三五一○號、債權範圍：全部、權利價值本金最高限額新台幣二千
      萬元、設定權利範圍十萬分之四○六三之抵押權予被告丙○○，此項事實，可
      觀原証二即台北市○○區○○段土地登記謄本他項權利部：登記次序○○○七
      ─○○○、登記次序○○○八─○○○內載之文義事實自明。
  三、被告戊○○係於原告丁○○以判決將前揭坐落台北市○○區○○段一小段○一
      二三─○○○、○一二四─○○○地號土地應有部份十萬分之九四二九移轉登
      記為原告丁○○名義時，將包括原告丁○○移轉登記之應有部份與被告丙○○
      設定最高限額抵押權共二筆，其設定之金額各新台幣二千萬元整，兩者合計新
      台幣四千萬元整，因依民法第八百六十七條抵押權之追及效力之規定，前開最
      高限額抵押權之存在，對原告丁○○前開移轉登記之應有部份仍有其追及之效
      力，因此如原告丁○○確認被告戊○○、被告己○○以及被告戊○○、被告己○○、被告甲○○與被告丙○○之前開抵押債權不存在，則被告丙○○對原告
      丁○○而言，則因抵押債權不存在，前開抵押權即失所附麗，被告丙○○就不
      得對原告丁○○之前開判決移轉之土地應有部份主張最高限額抵押權之追及效
      力，故原告丁○○對本事件，自有法律上之確認利益。
  四、被告丙○○係於「八十二年十一月十六日」在被告戊○○與原告丁○○間因請
      求土地所有權移轉登記事件於受理之台灣台北地方法院「八十二年十一月十五
      日」以八十二年度重訴字第三五二號判決後，才與被告戊○○等惡意侵害原告
      之債權，分別在前開應移轉於原告名下為被告戊○○所有土地應有部份〈依抵
      押權之追及效力，包括原告丁○○於該判決確定後移轉所有之應有部份〉設定
      抵押權，實者其與被告戊○○及被告己○○、被告甲○○間並無債權發生〈即
      抵押債權並不存在〉。此情業為被告甲○○於鈞院前案八十九年度重訴字第一
      ○○八號塗銷抵押權登記事件八十九年十月十八日行言詞辯論程序時坦承並無
      債權存在，鈞院亦判決確定該抵押債權不存在，被告等並應將該抵押權辦理塗
      銷登記，足證其間債權所由發生之基礎原因並未發生，亦即擔保債權實無發生
      之可能，本件抵押債權確定之原因已然發生，即無抵押債權存在，是原擔保之
      存續期間內所可發生之債權，已確定不存在，依抵押權之從屬性，應許原告請
      求塗銷抵押權設定登記。原告丁○○與被告丙○○等並不相識，抵押權擔保之
      債權已無發生之可能，因此除非被告丙○○能証明其與戊○○、己○○、甲○○有抵押債權發生，否則，雖因最高限額抵押權所擔保之債權為一定範圍內之
      不特定債權，然擔保「債權所由發生之基礎原因」並未發生，或已不存在，擔
      保債權已無發生之可能，即無抵押債權存在，則抵押權隨著抵押債權而失所附
      麗，亦失其存在，乃必然之道理。經查前開被告戊○○所有坐落台北市○○區
      ○○段一小段○一二四─○○○地號土地土地應有部份之十萬分之四○六三業
      經財政部台北市國稅局大安稽徵所以八十七年三月二十七日財北國稅大安徵字
      第八七○六二四八八號函禁止處分查封登記在案，則本件擔保債權應已確定。
      且被告丙○○縱若於之前不知本件設定抵押權之土地業經查封禁止處分，於他
      案訴訟經鈞院八十九年度重訴字第一○○八號塗銷抵押權登記事件之合法送達
      也應知悉前開已設定抵押權之應有部份已遭查封禁止處分，乃必然之結果。被
      告所有坐落台北市○○區○○段一小段○一二三─○○○地號剩餘土地應有部
      份之十萬分之五五四七，亦經鈞院民事執行處以九十一年度民執地字第二一三
      一號函，囑託查封登記在案。因此，本件坐落台北市○○區○○段一小段○一
      二三─○○○、○一二四─○○○地號土地應有部份抵押債權確定之原因已然
      發生，系爭抵押權擔保之債權，亦當確定，而依抵押權之追及效力，包括原告
      丁○○所有之應有部份抵押權擔保之債權，亦當然隨之而確定，並經前案判決
      確定抵押權所擔保之債權不存在，抵押權亦失所附麗。
  五、本件抵押權擔保之債權確定之原因既末發生，除非被告丙○○能証明其與被告
      戊○○、被告己○○、被告甲○○有抵押債權發生並存在及其金額，否則，因
      抵押權隨著抵押債權而附麗之從屬性，如無抵押債權存在，則抵押權亦失其存
      在。尚且他案八十九年度重訴字第一○○八號塗銷抵押權登記事件亦判決確定
      ，原告本於第七百六十七條，為如訴之聲明一、二、三、四項之請求，自有理
      由。
  六、又被告戊○○僅將房屋登記於原告所有，卻拒不履行將上揭原告應得之土地移
      轉登記予原告所有，原告丁○○乃經由訴訟由鈞院以八十二年度重訴字第三五
      二號民事判決確定之方式，命被告戊○○履行前開土地應有部份之移轉登記義
      務，嗣後原告丁○○欲本於前開判決據以向管轄之大安地政事務所辦理移轉前
      開台北市○○區○○段一小段○一二三─○○○地號，面積二一四平方公尺應
      有部份十萬分之九四二九及同區○○段○○段○一二四─○○○地號，面積一
      七一平方公尺僅餘應有部份十萬分之四○六三之移轉名義登記之手續，但被告
      戊○○因積欠台北市稅捐稽徵處本案系爭二筆土地八十五年度地價稅23066元
      、八十六年度地價稅23858元、八十七年度地價稅24649元、八十八年度地價稅
      24649元、八十九年度地價稅25053元，合計121275元，以及積欠財政部台北市
      國稅局八十一年度綜合所得稅296829元、八十三年度綜合所得稅含滯納金加計
      利息98247元、八十四年度綜合所得稅含滯納金加計利息353123元、八十五年
      度綜合所得稅46792元、以及違章罰款22100元，合計817091元，則由原告代為
      繳納，依民法第一百七十二條及同法第一百七十六條之規定，被告戊○○應償
      還原告為之支付之稅捐及罰款費用共計938366元及遲延利息。
  七、備位聲明之部份
      如庭上認為原告丁○○本位聲明一至四項確認之訴部分之請求為無理由，被告
      戊○○移轉登記為原告丁○○名義之前開土地應有部份，有最高限額抵押權設
      定四千萬元存在，被告戊○○之前開給付屬不完全給付，原告丁○○自得對被
      告戊○○本於不完全給付以及買賣關係，並依民法第一百七十二條、一百七十
      四條第二項及同法第一百七十六條之規定，被告戊○○應償還原告為之支付之
      稅捐及罰款費用共計938366元及自支出時起之利息，共計為肆仟零玖拾參萬捌
      仟參佰陸拾陸元整，如備位聲明之請求。
  八、為此先位聲明
    (一)、確認被告丙○○與被告戊○○、被告己○○於原告所有之坐落台北市○○區
        ○○段一小段○一二三─○○○地號土地上所設定之登記日期民國八十二年
        十一月十六日、登記次序○○○七─○○○、字號：大安字第三六三五○○
        號、債權範圍：全部、權利價值：本金最高限額新台幣二千萬元、設定權利
        範圍十萬分之一四九七六之抵押債權不存在，被告丙○○應將前開最高限額
        抵押權登記在原告丁○○所有前開土地應有部份十萬分之九四二九之權利範
        圍內塗銷。
    (二)、確認被告丙○○與被告戊○○、被告甲○○、被告己○○於原告所有之坐落
        台北市○○區○○段一小段○一二三─○○○地號土地所設定之登記日期民
        國八十二年十一月十六日、登記次序○○○八─○○○字號、大安字第三六
        三五一○號、債權範圍：全部、權利價值本金最高限額新台幣二千萬元、設
        定權利範圍十萬分之一四九七六之抵押債權不存在，被告丙○○應將前開最
        高限額抵押權登記在原告丁○○所有前開土地應有部份十萬分之九四二九之
        權利範圍內塗銷。
    (三)、確認被告丙○○與被告戊○○、被告己○○於原告所有之坐落台北市○○區
        ○○段一小段○一二四─○○○地號土地上所設定之登記日期民國八十二年
        十一月十六日、登記次序○○○七─○○○、字號：大安字第三六三五○○
        號、債權範圍：全部、權利價值：本金最高限額新台幣二千萬元、設定權利
        範圍十萬分之四○六三之抵押債權不存在，被告丙○○應將前開最高限額抵
        押權登記在原告丁○○所有前開土地應有部份十萬分之四○六三之權利範圍
        內塗銷。
    (四)、確認被告丙○○與被告戊○○、被告甲○○、被告己○○於原告所有之坐落
        台北市○○區○○段一小段○一二四─○○○地號土地所設定之登記日期民
        國八十二年十一月十六日、登記次序○○○八─○○○字號、大安字第三六
        三五一○號、債權範圍：全部、權利價值本金最高限額新台幣二千萬元、設
        定權利範圍十萬分之四○六三之抵押債權不存在，被告丙○○應將前開最高
        限額抵押權登記在原告丁○○所有前開土地應有部份十萬分之四○六三之權
        利範圍內塗銷。
    (五)、被告戊○○應給付原告玖拾參萬捌仟參佰陸拾陸元整，及自起訴狀繕本送達
        之翌日起至清償之日止，按年利率百分之五計算之利息。
    (六)、前項請求原告丁○○願供擔保請准宣告假執行。
    備位聲明
    (一)、被告戊○○應給付原告丁○○肆仟零玖拾參萬捌仟參佰陸拾陸元整及自起訴
        繕本送達之翌日起至清償日止，按年利率百分之五計算之利息。
    (二)、前項請求原告丁○○願供擔保請准宣告假執行。
貳、被告經合法通知，未於言詞辯論期日到場，亦未提出書狀作何聲明或陳述，核無
    民事訴訟法第三百八十六條所列各款情形，應依原告之聲請，由其一造辯論而為
    判決。
、查原告主張之事實，業據其提出本院八十二年度重訴字第三五二號民事判決書暨
    確定證明書影本共一份、列印時間九十年十月十五日之台北市○○區○○段一小
    段一二三、一二四地號土地登記謄本各一份、本院八十九年度重訴字第一○○八
    號塗銷抵押權登記事件八十九年十月十八日言詞辯論筆錄、判決書節本暨確定證
    明書影本共一份、八十九年三月七日列印之台北市○○區○○段一小段一二四地
    號土地登記謄本節本影本一份、鈞院民事執行處囑託查封登記書影本一份、地價
    稅單影本共五紙、綜合所得稅核定稅額繳款書暨罰鍰繳款書影本共五紙，並經本
    院依職權調閱本院八十二年度重訴字第三五二號案全卷、八十九年度重訴字第一
    ○○八號卷全部，堪信為真。按「確認法律關係不存在之訴，如被告主張其法律
    關係存在時，應由被告負舉証責任」「確認法律關係不成立之訴，原告如僅否認
    被告於訴訟前所主張法律關係成立原因之事實，以求法律關係不成立之確認，應
    由被告就法律關係成立原因之事實，負舉證之責。」「上訴人係否認曾與被上訴
    人訂立買賣某號股份之契約，提起消極確認之訴，按照舉證責任分配之原則，應
    由主張買賣契約存在之被上訴人，就訂立買賣契約之事實負舉證之責。」「消極
    確認之訴，應由被告負立證責任，如被告欲主張原告確為股東，應由被告自負立
    證責任，如被告不能立證或其提出之證據不足採用，則原告之訴即應認為有理由
    ，無庸另行立證。」最高法院二十年上字第七○九號判例、最高法院二十八年上
    字第十一號判例，最高法院十九年上字第八五號判例各著有判例。查被告甲○○
    於本院八十九年重訴字第一○○八號案審理時，曾到庭陳述「我不認識胡傑才，
    是我朋友己○○、戊○○辦理本件登記，我均不知情，我沒有向胡傑才借錢，亦
    沒有擔任連帶保證人，記得八十一、二年間己○○曾向我借印章說要辦理土地登
    記，沒說要借錢」等語（見該卷八十九年十月十八日言詞辯論筆錄），則本件抵
    押權之主債權所由發生之基礎原因並並不存在，擔保債權即無由發生能，況依前
    開判例，被告等亦未到庭舉證證明其等間之權利存在，是原告基於所有權人之地
    位，請求確認如主文第一、二、三項所示，被告丙○○與戊○○、己○○間，被
    告甲○○與己○○間之抵押權不存在及請求抵押權權利人塗銷抵押權之登記應屬
    有據。又原告前經本院八十二年度重訴字第三五二號判決，得請求被告戊○○履
    行前開土地應有部份之移轉登記義務，原告丁○○依前開判決據以向管轄之大安
    地政事務所辦理移轉前開台北市○○區○○段一小段○一二三─○○○地號，面
    積二一四平方公尺應有部份十萬分之九四二九及同區○○段○○段○一二四─○○○地號，面積一七一平方公尺僅餘應有部份十萬分之四○六三之移轉名義登記
    之手續，惟被告戊○○因積欠台北市稅捐稽徵處本案系爭二筆土地八十五年度地
    價稅二萬三千零六十六元、八十六年度地價稅二萬三千八百五十八元、八十七年
    度地價稅二萬四千六百四十九元、八十八年度地價稅二萬四千六百四十九元、八
    十九年度地價稅二萬五千零五十三元，共一十二萬一千二百七十五元，依法律規
    定應由被告繳納，而原告為移轉登記而由原告代繳，有地價稅單共五紙可證（見
    原證六），又被告戊○○積欠財政部台北市國稅局八十一年度綜合所得稅二十九
    萬六千八百二十九元、八十三年度綜合所得稅含滯納金加計利息九萬八千二百四
    十七元、八十四年度綜合所得稅含滯納金加計利息三十五萬三千一百二十三元、
    八十五年度綜合所得稅四萬六千七百九十二元、以及違章罰款二萬二千一百元，
    共八十一萬七千零九十一元，此部分亦由原告代為繳納，有繳款書共五紙可證（
    原證七），是原告既未受被告戊○○之委任，並為戊○○繳納公法上納稅之義務
    ，原告依民法第一百七十二條、第一百七十六條之規定，請求被告戊○○應償還
    九十三萬八千三百六十六元及起訴狀繕本送達翌日之九十一年五月六日起之法定
    遲延利息為有理由，應予准許。又此給付金錢之部分，原告陳明願供擔保以代釋
    明聲請宣告假執行，核無不合，爰酌定相當擔保金額，准予宣告假執行。
肆、本件原告先位聲明已獲勝訴判決，備位聲明即無須再予審酌，併此敘明。又本件
    事證已臻明確，原告其餘之陳述，經審酌與判決結果不生影響，不再一一論述，
    併此敘明。
伍、訴訟費用負擔之依據：民事訴訟法第七十九條但書。
中　　　華　　　民　　　國　　九十一　　年　　　十　　　月　　二十五　　日
                                    民事第四庭法  官    洪  于  智
右為正本係照原本作成
如對本判決上訴須於裁定送達後二十日內向本院提出抗告狀
中　　　華　　　民　　　國　　九十一　　年　　　十　　　月　　二十五　　日
~B法院書記官　林佳蘋
